【裁判字號】    99,交上易,102
【裁判日期】    990929
【裁判案由】    過失傷害
【裁判全文】
臺灣高等法院高雄分院刑事判決       99年度交上易字第102號
上  訴  人  臺灣高雄地方法院檢察署檢察官
被      告  甲○○
上列上訴人因被告過失傷害案件，不服臺灣高雄地方法院99年度
交易字第73號中華民國99年7月30日第一審判決（起訴案號：臺
灣高雄地方法院檢察署98年度偵字第31944 號），提起上訴，本
院判決如下：
    主  文
原判決撤銷。
甲○○犯過失傷害罪，處拘役拾日，如易科罰金，以新臺幣壹
仟元折算壹日。
    事  實
一、甲○○領有普通小型車駕駛執照，於民國（下同）97年9 月
    20日晚間，駕駛車牌號碼4688-TE 號自用小客車沿高雄縣鳥
    松鄉○○路北往南方向行駛，嗣於同日晚間8 時45分許行經
    高雄縣鳥松鄉○○路○○路（非澄清路幹道）與山腳路未區
    ○○○○○道之無號誌丁字路交岔路口（下稱系爭路口）時
    ，本應注意車前狀況，隨時採取必要之安全措施，以避免危
    險之發生，且依其智識、能力及當時天候晴朗，夜間有照明
    ，路面為柏油鋪裝、乾燥、無缺陷、無障礙物，且視距良好
    ，並無不能注意之情形，乃竟疏未注意車前狀況，採取必要
    之安全措施，貿然前駛，適有乙○○騎乘車牌號碼XWP-587
    號重型機車沿山腳路西往東方向行經系爭路口欲右轉彎（欲
    往本館路後，再接青年路），亦應注意行經系爭路口轉彎車
    應暫停讓直行車先行，又無不能注意情形，亦疏未注意，致
    乙○○閃煞不及，其機車車頭撞及甲○○所駕駛自用小客車
    之右後門靠近輪拱處而人、車倒地，致乙○○受有右小腿挫
    傷、左膝及左踝擦傷等傷害。甲○○於肇事後，在未被偵查
    犯罪機關發覺前，即撥打電話報案，並留待現場，向到場處
    理之員警供承肇事而自首，嗣並接受裁判。
二、案經乙○○訴由臺灣高雄地方法院檢察署檢察官偵查起訴。
    理  由
壹、證據能力部分：
    按被告以外之人於審判外之陳述，雖不符前4 條之規定，而
    經當事人於審判程序同意作為證據，法院審酌該言詞陳述或
    書面陳述作成時之情況，認為適當者，亦得為證據，刑事訴
    訟法第159 條之5 第1 項定有明文。查本案認定事實所引用
    之卷內證據資料，除原已符同法第159 條之1 至第159 條之
    4 規定、及法律另有規定等傳聞法則例外規定，而得作為證
    據外，並無證據證明係公務員違背法定程式所取得，而檢察
    官、被告甲○○於原審行準備程序及本院審理時，均同意其
    作為本案證據之證據能力，且本院審酌前揭陳述作成時之情
    況，並無違法取證之瑕疵，亦認以之作為證據為適當，是本
    件有關被告以外之人於審判外之言詞或書面陳述等供述證據
    ，依前揭法條意旨，自均得為證據。
貳、實體部分：
一、訊據被告甲○○供認有於上揭時間駕駛4688-TE 號自用小客
    車行經系爭路口與告訴人乙○○所騎乘之XWP-587 號重型機
    車發生車禍事故之事實，惟矢口否認就該車禍之發生有何過
    失傷害之犯行，辯稱：我當時行經路段有斜坡，有減速，但
    未煞車或停車；當時我並未發現告訴人乙○○從右方山腳路
    騎機車出來，是我太太邱怡容看見告訴人乙○○騎機車在車
    子的右後方，告訴我，我才按喇叭示警，但我當時已經過該
    路口，是告訴人乙○○自己撞上車子的右後方，我沒有過失
    云云。
二、然查：
  (一)、被告甲○○領有普通小型車駕駛執照，駕駛車牌號碼4688
      -TE 號自用小客車沿高雄縣鳥松鄉○○路北往南方向行駛
      ，於上揭時間，行經系爭路口，適乙○○自騎乘車牌號碼
      XWP-587 號重型機車沿山腳路西往東方向行經系爭路口時
      欲右轉彎（欲往本館路後，再接青年路），告訴人機車車
      頭撞及被告自小客車右後門靠近輪拱處而人、車倒地，致
      乙○○受有上揭傷害；又系爭路口並無號誌，而事發當時
      天候晴朗、夜間有照明、路面為柏油鋪裝、乾燥、無缺陷
      、無障礙物、視距良好等情，均為被告甲○○於原審及本
      院審理中所是認（見原審卷(二)第25至26頁），並經證人即
      告訴人乙○○於檢察官偵查中暨本院審理中證述明確（見
      偵查卷(一)第12至13頁、本院卷第30頁），復有長庚紀念醫
      院高雄分院97年9 月20日診斷證明書、被告車損照片、告
      訴人於長庚醫院高雄分院之病歷、交通事故現場圖、交通
      事故調查報告表、現場談話紀錄表、事故現場蒐證照片等
      附卷可稽（見偵查卷(一)第18、20、21、28至80、88至94
      頁），此部分事實自堪認定。
  (二)、依上揭事故現場照片觀之，雖於山腳路進入系爭路口前之
      地上業經劃設一大型「讓」字，然該「讓」字僅屬依道路
      交通標誌標線號誌設置規則第148 條第1 款規定之警告標
      線，有高雄縣鳥松鄉公所鳥鄉建字第0980015704號函（見
      偵查卷(一)第114 頁）附卷可稽，是系爭路口並未因該「讓
      」字之劃設，而有如同道路交通標誌標線號誌設置規則第
      59條規定「讓路標誌」區○○○○○道之效果，此亦為被
      告甲○○於原審審理中表示不予爭執（見原審卷(二)第26頁
      ），此部分事實亦堪認定。
  (三)、按行至無號誌或號誌故障而無交通指揮人員指揮之交岔路
      口，支線道車應暫停讓幹線道車先行。未設標誌、標線或
      號誌劃分幹、支線道者，少線道車應暫停讓多線道先行；
      車道數相同時，轉彎車應暫停讓直行車先行；同為直行車
      或轉彎車者，左方車應暫停讓右方車先行。但在交通壅塞
      時，應於停止線前暫停與他方雙向車輛互為禮讓，交互輪
      流行駛；前項第二款之車道數，以進入交岔路口之車道計
      算，含快車道、慢車道、左、右轉車道、車種專用車道、
      機車優先道及調撥車道，道路交通安全規則第102 第1項
      第2 款、第2 項分別定有明文。查前揭肇事地點之山腳路
      並非與澄清路支路呈十字交叉，肇事路段山腳路之東側係
      空地等情，已據證人丙○○（即上揭至現場處理之員警）
      於本院審理中證述明確（見本院卷第26頁），並有其當庭
      補繪之現場圖在卷可按（見本院卷第33頁），且亦為被告
      甲○○及告訴人所不爭執，故該叉路口係屬丁字路口之叉
      路口，已至為明確；則卷內現場員警丙○○所繪製之現場
      圖（見偵查卷(一)第88頁）所呈現之叉路口，即與事實不符
      （此有Ｇoogle 地圖附卷可資佐證）。而案發當時，告訴
      人係欲從山腳路右轉彎至本館路，再接青年路等情，已據
      告訴人於本院審理中陳明在卷（見本院卷第30頁）。本件
      系爭路口並無號誌，亦未依法劃分幹、支線道，且道路交
      通安全規則第102 條第2 項亦明示車道數之計算方式並非
      加計雙向之車道總和，故依上揭現場照片觀之，系爭路口
      亦無少線道或多線道之分，是本件告訴人行車之際係屬轉
      彎車，依上開規定，應暫停讓被告直行車先行。又汽車行
      駛時，駕駛人應注意車前狀況，隨時採取必要之安全措施
      ，道路交通安全規則第94條第3 項定有明文。此乃被告甲○○應注意並能注意之事項，被告於上揭時地駕車本應注
      意上揭規定。證人邱怡容（即被告之配偶）於原審審理中
      證稱：「告訴人是從山腳路那邊出來，伊當下有跟被告說
      ，被告有按喇叭」等語（見原審卷三第18頁），被告亦於
      原審審理中供稱：「邱怡容知道右邊有路」等語（見原審
      卷三第27頁），是坐在副駕駛座之證人邱怡容於現場既然
      已發現告訴人之車輛，則負責在駕駛車輛、對於右方視角
      更為寬廣之被告，顯然無不能注意之情形，且依其智識、
      能力及當時天候、路況等情狀，又無不能注意之情形，乃
      竟疏於注意車前狀況，致肇事使告訴人受傷，其有過失，
      已經明顯。雖告訴人騎乘機車行經系爭路口欲右轉彎，亦
      應注意轉彎車應暫停讓直行車先行，又無不能注意情形，
      亦疏未注意，同有過失，然不能因此解免被告甲○○之刑
      責。又告訴人因本件車禍受傷，與被告甲○○之過失行為
      間，並有相當因果關係，罪證明確，被告甲○○犯行已堪
      認定。至台灣省高屏澎區車輛行車事故鑑定委員會高屏澎
      區980452號鑑定意見書認定「(一)乙○○駕駛重機車行經『
      讓』標緻，支線未讓幹線道先行為肇事主因。(二)甲○○駕
      駛小客車行經『慢』標緻，未減速慢行為肇事次因」（見
      偵查卷(一)第102 、103 頁）；台灣省車輛行車事故覆議鑑
      定委員會98年12月1 日覆議字第086204488 號函略稱：「
      敬請逕向該道路主管機關查詢確認：山腳路路面上『讓』
      標字是否為主管機關劃設且有區○○○路為支線道之功能
      ？(一)若是，則：照高屏澎區車鑑會之鑑定意見。(二)若否，
      則覆議意見改為：1.林偉欽夜晚駕駛自小客車，行經無號
      誌之交叉路口左方車疏未暫停讓右方車先行，為肇事主因
      。2.乙○○夜晚駕駛重機車，行經無號誌之交叉路口疏未
      減速慢行，且未注意車前狀況，為肇事次因」（見偵查卷
      (二)第5 頁）；惟上揭系爭路口並未區○○○○○道之效果
      ，暨告訴人駕駛重機車行經系爭路口係欲右轉彎至本館路
      後再接青年路直行，已如前揭所述，故上揭台灣省高屏澎
      區車輛行車事故鑑定委員會鑑定意見及台灣省車輛行車事
      故覆議鑑定委員會覆議意見均無法採為本件認定被告過失
      之依據，併此敘明。
  (四)、至告訴人雖另指稱：伊因本件車禍另受有第5 、6 頸椎椎
      間盤突出症併脊髓病變傷害等語，並提出長庚醫院高雄分
      院98年1 月7 日診斷證明書為佐證（見偵查卷(一)第4 頁）
      ，然此部分經檢察官向該院函詢結果，該院表示：「該病
      患之退化性脊椎變化與脊髓壓迫，經以電腦斷層掃瞄判讀
      後認為應非外力所致，恐為自身退化結果」等語（見偵查
      卷(一)第118 頁）；且告訴人亦曾於檢察官偵查中自承：「
      97年9 月22日開始伊就有到永順中醫診所治療，治療的內
      容包括從腳部一直到頸部的推拿」等語（見偵查卷(一)第13
      頁），亦與卷內永順中醫診斷所提供之病歷紀錄相符（見
      偵查卷(一)第81 至85 頁）；綜合上情，告訴人此部傷勢是
      否僅屬告訴人身體自行退化、抑或係告訴人另行至中醫診
      所推拿所促成，均非無疑，自無從遽將該部傷害認與被告
      本件過失行為有關，附此敘明。
三、核被告甲○○所為，係犯刑法第284 條第1 項之過失傷害罪
    。被告甲○○於肇事後旋報警處理，並留在事故現場，在未
    被有偵查犯罪職權之機關或公務員發覺前，即向前來現場處
    理之員警坦承其為車禍肇事之人而自首犯罪，嗣並接受裁判
    等情，業經被告甲○○於檢察官偵查中供述明確（見偵查卷
    (一)第13頁），核與證人丙○○（前往現場處理之高雄縣警察
    局仁武分局員警）於本院審理中證述之情節相符，復有前揭
    交通事故調查報告表、現場談話紀錄表在卷可憑（見偵查卷
    (一)第89至91頁），堪認符合自首之規定，依刑法第62條前段
    之規定減輕其刑。
四、原審據以論處被告甲○○過失傷害罪刑，固非無見；惟查：
    原審係認定「被告甲○○開車行經系爭路口，本應注意左方
    車應暫停讓右方車先行．．．，雖已見乙○○所騎乘機車將
    自其右方駛入系爭路口，卻疏未注意應暫停讓右方車先行，
    反逕自通過，使本亦應注意行經系爭路口應減速慢行作隨時
    停車之準備及注意車前狀況，亦疏未注意之乙○○因閃煞不
    及．．．」等情；然前揭肇事地點之山腳路並非與澄清路支
    路呈十字交叉，肇事路段山腳路之東側係空地；而案發當時
    ，告訴人係欲從山腳路右轉彎至建工路等情，已如前述，本
    件告訴人行車之際係屬轉彎車，依上開規定，應暫停讓被告
    直行車先行，原判決就此部分事實之認定及被告過失理由之
    說明，均與實情不符，依法自有未合。檢察官上訴理由以「
    原判決既認被告僅向前來處理現場事故之員警坦承其肇事之
    人，然始終否認就本件事故有何過失，顯未自認犯罪，惟又
    認被告符合自首規定，依最高法院30年上字第140 號判例意
    旨『刑法第62條所謂自首，祇以犯人在其犯罪未發覺前，向
    該管公務員自承犯罪而受裁判為已足，至是否同受他案訊問
    一併供出，與其自首之效力，並不生何影響。』」執此指摘
    原判決適用法律有所違誤。惟按刑法第62條所謂自首，祇以
    犯人在犯罪未發覺之前，向該管公務員申告犯罪事實，而受
    裁判為已足，並不以使用自首字樣為必要（最高法院88年度
    台上字第877 號判決意旨參照）；至於自首後於審判中對其
    犯罪事實有所主張或辯解者，係被告辯護權之行使，不能僅
    據此之一端即謂被告無接受裁判意思之唯一論據（最高法院
    84 年 台上第829 號判決意旨參照）；本件被告於上揭時地
    行車肇事後，旋即報警處理，並向前來現場處理之員警丙○○表示「我駕駛小客車行經肇事處，我車後右側車身被沿山
    腳路西往東之重機車車撞擊」等情，有現場談話紀錄表在卷
    可憑（見偵查卷(一)第91頁），被告於上開肇事後，事後並接
    受裁判，依上揭最高法院判決意旨，自合乎自首規定；至於
    上揭最高法院30年上字第140 號判例意旨並非強調「自首須
    向該管公務員自承犯罪」為自首之要件，僅在說明「至是否
    同受他案訊問一併供出，與其自首之效力，並不生何影響」
    ，原判決認被告係自首，依刑法62條規定減輕其刑，此部分
    適用法律並無違誤，本件檢察官之上訴依法為無理由，惟原
    判決既有上開瑕疵，自應由本院將原判決撤銷改判；審酌被
    告甲○○因行車時未注意車前狀況，一時不慎與告訴人發生
    車禍事故，致告訴人受有如上所述之傷害；被告於本院審理
    時陳稱其有投保第三人責任保險約200 萬元（本件車禍之刑
    事附帶民事訴訟求賠償事件現由原審法院審理中），因告訴
    人要求須賠償600 萬元，故而無法達成和解；況本件被告肇
    事後，告訴人當時僅受「右小腿挫傷、左膝及左踝擦傷」，
    受傷情況尚非嚴重，及被告先前並無前科，有臺灣高等法院
    被告前案紀錄表乙紙在卷可按，素行尚屬良好，並斟酌本件
    事故之發生，告訴人亦有過失等一切情狀，量處如主文第二
    項所示之刑，並諭知如易科罰金以新台幣一千元折算壹日。
    至檢察官於原審論告時雖具體求刑為有期徒刑2 月，然綜合
    上揭量刑事由，仍嫌過重，附此敘明。
據上論結，應依刑事訴訟法第369 條第1項前段、第364 條、第
299 條第1 項前段，刑法第284 條第1 項、第62條前段、第41條
第1 項前段，刑法施行法第1 條之1 規定，判決如主文。
本案經檢察官高大方到庭執行職務。
中    華    民    國    99    年    9     月    29    日
                  刑事第四庭    審判長法  官  蕭權閔
                                      法  官  陳吉雄
                                      法  官  吳進寶
以上正本證明與原本無異。
不得上訴。
中    華    民    國    99    年    9     月    29    日
                                      書記官  陳靖華
附錄本判決論罪科刑法條：
刑法第284 條第1 項
  因過失傷害人者，處6 月以下有期徒刑、拘役或5 百元以下罰
  金，致重傷者，處1 年以下有期徒刑、拘役或5 百元以下罰金
  。

司法院資訊處製作；財團法人民間司法改革基金會備份。
